【裁判字號】    98,上,1005
【裁判日期】    990518
【裁判案由】    分割共有物
【裁判全文】
臺灣高等法院民事判決                  98年度上字第1005號
上  訴  人  午○○
訴訟代理人  張堂歆律師
被 上訴 人  乙○○
訴訟代理人  丙○○
被  上訴人  辰○○
            卯○○
            未○○
            巳○○
            酉○○
            己○○
兼上六人共同
訴訟代理人  丁○○
被  上訴人  宇○○
            庚○○
            玄○○
            戊○○
            寅○○
            申○○
            天○○
            辛○○
            黃○○
            丑○○
            癸○○
兼上五人共同
訴訟代理人  戌○○
被  上訴人  壬○○
訴訟代理人  甲○○
被  上訴人  子○○
            地○○周祖申之承.
            宙○○
            亥○○○
上列當事人間分割共有物事件，上訴人對於中華民國98年8月12
日臺灣新竹地方法院98年度訴字第263號第一審判決提起上訴，
本院於99年4月20日言詞辯論終結，判決如下：
    主  文
上訴駁回。
第二審訴訟費用由上訴人負擔。
    事實及理由
一、被上訴人宇○○、庚○○、玄○○、戊○○、申○○、壬○
    ○、地○○、宙○○、亥○○○等人經合法通知，均未於言
    詞辯論期日到場，核無民事訴訟法第386條所列各款之情形
    ，爰依上訴人之聲請，由其一造辯論而為判決。
二、上訴人主張：坐落新竹縣湖口鄉○○段下北勢小段第809地
    號，旱地，面積5418平方公尺土地（下稱系爭809地號土地
    ）及同地段809-2地號，旱地，面積104平方公尺（下稱系爭
    809-2地號土地），係除被上訴人宙○○以外之兩造所共有
    （各共有人應有部分如附表所示）。系爭2筆土地並無不能
    分割之情事，共有人間亦未訂立不能分割之契約，且系爭80
    9-2地號土地係本件訴訟繫屬中之民國（下同）95年3月1日
    自系爭809地號土地分割而來，並與系爭809地號土地相鄰，
    共有人及應有部分復完全相同，爰請求將系爭2筆土地予以
    合併分割，以增加利用價值。又因系爭2筆土地為多數共有
    人所共有，為使土地之利用發揮經濟上之利益，共有人等（
    即上訴人之父周永田、周祖柱、午○○等人）乃於52年1月
    13日約定劃分各自永久管理使用之位置，因此，伊及被上訴
    人子○○、壬○○、庚○○、玄○○、亥○○○、宇○○等
    人（下稱被上訴人子○○等6人）即於系爭809地號土地上興
    建樓房及鐵皮屋使用迄今，該分業約定迄今均未終止，仍為
    有效，為避免拆除房屋浪費資源，並使共有人遭受鉅大損失
    ，請求將樓房之基地分歸屬房屋所有人取得，以免遭受拆屋
    之損害。至有不能按應有部分分配之共有人部分，伊及房屋
    所有人均同意依照遠見不動產估價師事務所之鑑定結果予以
    補償。如系爭2筆土地予以變賣而由其他第三人買受時，不
    僅將衍生更多之糾紛，亦將使建物占用者面臨拆屋之損失，
    且系爭2筆土地地形、出入道路、面積龐大，復位於新竹縣
    湖口鄉○○路旁，且有建物占用其上等因素，恐有無法變賣
    之虞，此將造成永遠無法分割，故變賣分割並不能解決問題
    。爰依民法第823條第1項前段規定，訴請判決分割系爭2筆
    土地，並聲明：(一)兩造（被上訴人宙○○除外）共有系爭80
    9地號，旱地，面積5418平方公尺及系爭809-2地號，旱地，
    面積104平方公尺之土地應予分割，以原物分配予兩造，其
    分割方法如新竹縣新湖地政事務所（下稱新湖地政所）94年
    12月23日土地複丈成果圖及附表所示。(二)被上訴人宙○○就
    系爭2筆土地，被上訴人丁○○應有部分162744分之5453所
    設定之權利價值最高限額新臺幣（下同）120萬元，存續期
    間自90年7月26日起至92年7月25日，地政機關收件字號：新
    湖字第069100號之抵押權設定登記（下稱系爭抵押權設定登
    記）應轉載於被上訴人丁○○分得之土地上。原審為上訴人
    敗訴之判決，上訴人不服，提起上訴，並於本院聲明：(一)原
    判決廢棄。(二)兩造（被上訴人宙○○除外）共有系爭809地
    號，旱地，面積541 8平方公尺及系爭809-2地號，旱地，面
    積104平方公尺之土地應予分割，以原物分配予兩造，其分
    割方法如新湖地政所94年12月23日土地複丈成果圖及附表所
    示。(三)被上訴人宙○○就系爭2筆土地，被上訴人丁○○應
    有部分162744分之5453所設定之系爭抵押權設定登記應轉載
    於被上訴人丁○○分得之土地上。
三、被上訴人丁○○、辰○○、卯○○、未○○、巳○○、酉○
    ○、己○○、乙○○、戌○○、天○○、辛○○、黃○○、
    丑○○、癸○○則以：因上訴人提出之分割方案，道路面積
    規劃過多，且道路用地維持共有，日後勢將再次造成上訴人
    與部分其他共有人之爭議，如道路工程費用之分擔爭議及使
    用爭議。再者，上訴人分割圖方案畸零地過多，土地利用率
    不良，包括上訴人分割方案中A6、A8、A11，以A11 為例，
    上訴人規劃予被上訴人丁○○、卯○○、己○○、酉○○、
    申○○（下稱丁○○等5人）共有，其中有二狹長部分，根
    本無法作建築基地使用，且A11面積594平方公尺，與其他共
    有人即被上訴人亥○○○65平方公尺、戊○○、地○○（周
    祖申之承受訴訟人）、寅○○（下稱戊○○等3人）300平方
    公尺、庚○○、玄○○（下稱庚○○等2人）245平方公尺及
    上訴人331平方公尺相較，其等分得之土地除面臨成功路外
    ，且地形方正，土地利用及經濟價值高，上訴人規劃被上訴
    人丁○○等5人共有土地，則被上訴人丁○○等5人不知如何
    分配，將造成困擾。基於共有人之權利均等，上訴人分配予
    丁○○等5人之面積，將其交換分配至面臨成功路之土地，
    被上訴人丁○○等5人亦願依遠見不動鑑價師事務所估價與
    調整率補償，如其建物係合法建物，亦願補償建物之價值。
    就經濟價值言，系爭土地相鄰之成功大鎮店面基地約25坪、
    建坪90坪，售價達新台幣（下同）1,380萬元，扣除建築成
    本每坪4.5萬元，合計450萬元，其次，再依前開土地鑑定價
    格，每坪1.7萬元，計42.5萬元，其經濟價值落差太大。而
    分割自系爭809地號之系爭809-2地號，面積104平方公尺，
    屬甲種建築用地，應單獨分割，不應與809地號混為分割，
    其經濟價值遠超過809地號之農牧用地，但遠見不動產估價
    事務所仍以農牧用地鑑價，與該土地係甲種建築用地之事實
    不符。該鑑定之公正性實有疑義。故伊等主張應以新湖地政
    所95年10月2日之分割方案圖分割土地，此分割方案依經濟
    價值區○○段，各依持分比率分配，具公平合理，且畸零地
    每大房都有，雖有畸零地，與上訴人分割方案可利用性較高
    ，至分配到房屋所有人之建築物基地部分，若其建築物經判
    決係屬合法，伊等願補償，也不致於造成房屋所有人之損失
    ，更何況伊等也不需其他共有人分擔道路用地，也不願與其
    他共有人道路土地維持共有關係，避免日後更多困擾。如兩
    造無法達成分割共有土地方案之共識，伊等請求就系爭809
    地號土地變價分割等語，資為抗辯。並於本院聲明：上訴駁
    回。
四、被上訴人子○○則以：伊等一直都有依照祖先所立之分業契
    約實行等語。並於本院聲明：同意上訴人之分割方案。
五、被上訴人寅○○則聲明：同意上訴人之分割方案。
六、被上訴人壬○○未於言詞辯論到場，惟據其於本院準備程序
    陳稱：同意上訴人之分割方案。
七、被上訴人宇○○、庚○○、玄○○、戊○○、申○○、地○
    ○、宙○○、亥○○○等人未於言詞辯論期日到場，亦未提
    出準備書狀作任何聲明或陳述。
八、兩造不爭執之事實：
  (一)系爭809、809-2地號土地為除被上訴人宙○○以外之兩造所
    共有，各共有人之應有部分如附表所示。
  (二)系爭809-2地號係於本件訴訟繫屬中，自809地號土地分割而
    來，其共有人及應有部分均相同，有土地登記簿謄本可稽（
    見原審卷(四)第321頁至332頁）。
  (三)系爭809地號部分土地上，已興建門牌分別為新竹縣湖口鄉
    ○○村○○路566、564、562、560、558、556、554、552號
    房屋，分別為上訴人、被上訴人壬○○、子○○、玄○○、
    庚○○、戊○○、寅○○、地○○、姜吾聰妹等所有，其位
    置及面積均詳如新湖地政所92年12月11日第61500號土地複
    丈成果圖所示（見原審卷(二)第69頁）。
九、兩造爭執要點：
    就系爭809地號、809-2地號土地，應依上訴人所提出之分割
    方案或被上訴人丁○○等人所提出之分割方案分割？或應變
    價分割？茲論述如下：
  (一)按「共有物之分割，依共有人協議之方法行之。分割之方法
    不能協議決定，或於協議決定後因消滅時效完成經共有人拒
    絕履行者，法院得因任何共有人之請求，命為下列之分配：
    一以原物分配於各共有人。但各共有人均受原物之分配顯有
    困難者，得將原物分配於部分共有人。二原物分配顯有困難
    時，得變賣共有物，以價金分配於各共有人；或以原物之一
    部分分配於各共有人，他部分變賣，以價金分配於各共有人
    。以原物為分配時，如共有人中有未受分配，或不能按其應
    有部分受分配者，得以金錢補償之。」，民法第824條第1項
    、第2項、第3項定有明文。次按「分割共有物，以消滅共有
    關係為目的。法院裁判分割共有土地時，除因該土地內部分
    土地之使用目的不能分割(如為道路)或部分共有人仍願維持
    其共有關係，應就該部分土地不予分割或准該部分共有人成
    立新共有關係外，應將土地分配於各共有人單獨所有。」（
    最高法院69年台上第1831號判例參照）。又「法院裁判分割
    共有物，定其分配，應兼顧全體共有人之利益，斟酌各共有
    人之利害關係並共有物之性質、價格、利用價值及經濟效用
    決之。」（最高法院84年度台上字第1538號判決意旨參照）
    。
  (二)上訴人雖主張：基於尊重使用現況及共有人之先祖就系爭土
    地向來使用情況，應採行伊所主張之分割方案等語。被上訴
    人丁○○、辰○○、卯○○、未○○、巳○○、酉○○、己
    ○○、乙○○、戌○○、天○○、辛○○、黃○○、丑○○
    、癸○○則抗辯：上訴人所提之分割方案並不公平，應以丁
    ○○所提之分割方案較為公允，如認原物分割有困難，願變
    價分割等語。經查：
    1.本件共有人就系爭2筆土地使用狀況不一，有使用面臨道
      路土地者、有使用未面臨道路土地者、亦有未使用系爭2
      筆土地者，為謀共有人之公平計，使用系爭2筆土地之現
      況及共有人先祖之行為不應是作為決定分割方案之絕對標
      準。惟依上訴人所主張之分割方案，分得系爭土地臨道路
      （成功路）之共有人均係原即在該土地上有建築物者，即
      原為系爭土地之使用者，然該部分之共有人使用臨道路之
      地，已達數十年，相較其他共有人或所得使用之地無面臨
      道路，或係雖有應有部分，而未使用系爭土地，現使用之
      土地面臨道路之共有人，其數十年來獲利已遠超過其他共
      有人，是依上訴人所主張之分割方案，將更有利使用臨道
      路之共有人外，對其他共有人並不利，針對此不公平之情
      況，上訴人僅表示願以遠見不動產估價事務所前開鑑定價
      格提供補償，惟應如何補償？比例為何？上訴人並未提出
      合理說明及方案，況縱上訴人所提之補償方案意見係可採
      ，亦應給予所有共有人有分得面臨道路補償其他共有人之
      機會，甚而被上訴人丁○○等人一再陳稱：願分得臨道路
      之土地，並依前開補償方案補償其他共有人，則在大部分
      共有人均要求分得臨道路之土地，彼此相持不下，上訴人
      所提出之分割方案並不可採。
    2.又因系爭809地號土地形狀係多角形，依上訴人所提之分
      割方案，部分共有人分得之809地號土地中畸零面積過多
      ，將不利系爭809地號土地之使用，該部分之土地形同廢
      地，無法使用。另上訴人所提之分割方案以A12為道路，
      由原共有人保持共有，惟該部分道路土地面積達1096平方
      公尺，系爭809地號土地面積僅有5522平方公尺，但使用
      於道路之面積即達1096平方公尺，依道路相對可使用土地
      之比例，除分得面臨道路之上訴人及共有人外，其他共有
      人顯處於不利之情況。再者，系爭809-2地號土地面積雖
      僅有104平方公尺，惟其編訂地目係甲種建築用地，與農
      牧用地之系爭809地號不同，合併分割並不適宜。
    3.綜上，上訴人所提之分割方案，對使用未面臨道路土地、
      未使用系爭2筆土地之共有人既不公平，復未能充分利用
      系爭土地，且將二性質不同之土地合併分割，並不可採。
    4.至被上訴人丁○○等人所提出之分割方案，係將系爭809
      地號土地分前、中、後三段分割，惟可能造成部分共有人
      分得之土地無對外道路，而衍生通行權之爭議，且亦無法
      避免產生部分共有人分得之土地含有畸零地之問題，依該
      方案仍有相當多數之共有人仍須保持共有，爾後仍可能產
      生共有人間之爭議，是被上訴人丁○○等人之分割方案亦
      無可採。
    5.經查，如系爭土地為變價分割，各共有人皆可應買（最高
      法院86年台上字第1737號判決意旨參照），考量系爭809
      地號土地有部分土地係屬畸零形狀，系爭809-2地號土地
      面積過小僅有104平方公尺，原物均難以達最高之利用效
      能及經濟效益，是以均難以為原物分割，如變價分割，經
      良性公平競價之結果，各共有人能分配之金額增加，反較
      有利各共有人，且兩造或其他第三人參與競標，則取得之
      土地面積將更大，就當事人而言，能享受之利益更大，而
      系爭2筆土地亦可發揮更大之經濟效用。復參以上訴人及
      同意上訴人分割方案之被上訴人寅○○、子○○等6人之
      應有部分僅占系爭2筆土地約百分之三十，為上訴人陳明
      （見本院卷第137頁、138頁），而贊成變價分割之共有人
      應有部分則占系爭2筆土地約百分之六十四點一六，亦據
      被上訴人丁○○陳明（見本院卷第201頁）。從而，本院
      審酌上情認以變價分割，方能兼顧各共有人之利益，自以
      變價分割為宜。
    6.本院既認就系爭2筆土地以變價分割為允當，則上訴人起
      訴除主張共有物分割外，另主張「被上訴人宙○○就系爭
      2筆土地，被上訴人丁○○應有部分162744分之5453所設
      定之系爭抵押權設定登記應轉載於被上訴人丁○○分得之
      土地上。」，即為無理由，應予駁回。
十、綜上所述，上訴人主張：兩造（被上訴人宙○○除外）就系
    爭2筆土地並無不能分割之情事，亦未訂立不能分割之契約
    ，為可採。從而，上訴人依民法第823條第1項前段規定，訴
    請判決分割系爭2筆土地，即屬有據，應予准許。惟本院依
    系爭2筆土地性質及分割後之經濟效用等情形，認以變價分
    割較為允當。至上訴人請求將被上訴人宙○○就系爭2筆土
    地，對被上訴人丁○○應有部分162744分之5453所設定之系
    爭抵押權設定登記，應轉載於被上訴人丁○○分得之土地上
    ，即為無理由，應予駁回。是則原審判准變價分割，並駁回
    上訴人將系爭抵押權設定登記轉載於被上訴人丁○○分得土
    地上之請求，核無不合。上訴意旨指摘原判決不當，求予廢
    棄改判，為無理由，應予駁回。
十一、本件事證已臻明確，兩造其餘陳述及攻擊防禦方法，經審
      酌後核與判決結果不生影響，爰不再一一論述，附此敘明
      。
據上論結，本件上訴為無理由，依民事訴訟法第449條第1項、第
78條、第385條第1項前段，判決如主文。
中    華    民    國    99    年    5     月    18    日
                  民事第三庭
                        審判長法  官  林敬修
                              法  官  張靜女
                              法  官  黃騰耀
正本係照原本作成。
如不服本判決，應於收受送達後20日內向本院提出上訴書狀，其
未表明上訴理由者，應於提出上訴後20日內向本院補提理由書狀
（均須按他造當事人之人數附繕本）上訴時應提出委任律師或具
有律師資格之人之委任狀；委任有律師資格者，另應附具律師資
格證書及釋明委任人與受任人有民事訴訟法第466條之1第1項但
書或第2項（詳附註）所定關係之釋明文書影本。
中    華    民    國    99    年    5     月    19    日
                              書記官  潘大鵬
附註：
民事訴訟法第466條之1（第1項、第2項）：
對於第二審判決上訴，上訴人應委任律師為訴訟代理人。但上訴
人或其他法定代理人具有律師資格者，不在此限。
上訴人之配偶、三親等內之血親、二親等內之姻親，或上訴人為
法人、中央或地方機關時，其所屬專任人員具有律師資格並經法
院認為適當者，亦得為第三審訴訟代理人。
附表：
   共有人        應有部分
1.午○○        325488分之24353
2.戌○○        162744分之34167
3.辰○○        488232分之40382
4.亥○○○      488232分之7211
5.卯○○        162744分之5453
6.己○○        162744分之5453
7.丁○○        162744分之5453
8.乙○○        162744分之19760
9.陳石溪        162744分之11480
10.玄○○        325488分之9020
11.庚○○        325488分之9020
12.未○○        488232分之20191
13.巳○○        488232分之20191
14.戊○○        488232分之6935
15.寅○○        488232分之6936
16.酉○○        325488分之5453
17.申○○        325488分之5453
18.子○○        650976分之24353
19.壬○○        650976分之24353
20.天○○        162744分之354
辛○○        162744分之354
黃○○        162744分之354
丑○○        162744分之354
癸○○        162744分之354
地○○        488232分之19300

司法院資訊處製作；財團法人民間司法改革基金會備份。
